【裁判字號】    97,上訴,2033
【裁判日期】    971126
【裁判案由】    毒品危害防制條例
【裁判全文】
臺灣高等法院臺中分院刑事判決        97年度上訴字第2033號
上  訴  人  臺灣臺中地方法院檢察署檢察官
上  訴  人
即  被  告  甲○○
選任辯護人  張豐守  律師
上列上訴人等因被告毒品危害防制條例案件，不服臺灣臺中地方
法院96年度訴字第2045號，中華民國97年6月25日第一審判決（
起訴案號：臺灣臺中地方法院檢察署96年度偵字第11801號），
提起上訴，本院判決如下：
    主  文
原判決撤銷。
甲○○無罪。
    理  由
一、公訴意旨略以：上訴人即被告（下稱被告）甲○○明知海洛
    因係毒品危害防制條例第2 條第2項第1款所定之第一級毒品
    ，竟基於意圖營利而販賣第一級毒品海洛因之概括犯意，自
    民國（下同）95年4月底某日起至同年5月初某日止，連續在
    臺中市○○○路與文心路路口上之某餐廳門口，分別以新臺
    幣（下同）1千元之價格，販賣第一級毒品海洛因予廖子寬2
    次，以2千元之價格，販賣第一級毒品海洛因予廖子寬1次。
    嗣於同年6月7日10時30分許，為警在甲○○位於臺中市南屯
    區○○○街 190號之住處查獲，並在甲○○之房間內扣得第
    一級毒品海洛因 6包（合計淨重4.69公克，空包裝總重2.20
    公克）、海洛因殘渣袋 5包、自製杓子3支、電子磅秤2個、
    注射針筒 2支及空夾鏈袋12個等物。因認被告甲○○涉犯毒
    品危害防制條例第4條第1項之販賣第一級毒品罪嫌。
二、按犯罪事實應依證據認定之，無證據不得認定犯罪事實；不
    能證明被告犯罪者，應諭知無罪之判決；刑事訴訟法第 154
    條第2 項、第301條第1項分別定有明文。又按認定不利於被
    告之事實，須依積極證據，苟積極證據不足為不利於被告事
    實之認定時，即應為有利於被告之認定，更不必有何有利之
    證據；另按事實之認定，應憑證據，如未能發現相當證據，
    或證據不足以證明，自不能以推測或擬制之方法，以為裁判
    基礎；復按認定犯罪事實所憑之證據，雖不以直接證據為限
    ，間接證據亦包括在內；然而無論直接或間接證據，其為訴
    訟上之證明，須於通常一般之人均不致有所懷疑，而得確信
    其為真實之程度者，始得據為有罪之認定，倘其證明尚未達
    到此一程度，而有合理之懷疑存在時，事實審法院復已就其
    心證上理由予以闡述，敘明其如何無從為有罪之確信，因而
    為無罪之判決，尚不得任意指為違法；末按刑事訴訟法第16
    1條已於91年2月8日修正公布，其第1項規定：檢察官就被告
    犯罪事實，應負舉證責任，並指出證明之方法。因此，檢察
    官對於起訴之犯罪事實，應負提出證據及說服之實質舉證責
    任。倘其所提出之證據，不足為被告有罪之積極證明，或其
    指出證明之方法，無從說服法院以形成被告有罪之心證，基
    於無罪推定之原則，自應為被告無罪判決之諭知（最高法院
    著有 30年度上字第816號、40年度臺上字第86號、76年度臺
    上字第4986號、92年度臺上字第128號判例參照）。
三、公訴人認被告涉有販賣第一級毒品海洛因之不法犯行，無非
    以被告於臺中憲兵隊調查時及偵查中之供述並引用證人廖子
    寬之證言，及所查扣第一級毒品海洛因6包、海洛因殘渣袋5
    包、自製杓子3支、電子磅秤2個、注射針筒 2支及空夾鏈袋
    12個等為其主要論據。惟訊據被告矢口否認犯行，辯稱：伊
    並沒有販賣第一級毒品海洛因予證人廖子寬，也沒有拿過第
    一級毒品海洛因給證人廖子寬或與證人廖子寬合買過第一級
    毒品海洛因，伊不知道廖子寬這個名字等語。經查：
  (一)按毒品交易之買賣雙方，乃具有對向性之關係，為避免犯販
    賣、轉讓、施用、持有毒品等罪者嫁禍他人而虛偽陳述其毒
    品來源，俾圖藉毒品危害防制條例第17條規定減輕其刑，其
    自白之憑信性即比一般無利害關係之證人所為之證述較為薄
    弱，為擔保其陳述之真實性，以避免為邀寬典而為損人利己
    之不實陳述，是其陳述是否與事實相符，仍應調查其他證據
    以資審認，必達於一般之人均不致有所懷疑，而得確信其為
    真實之程度者，始得採為被告有罪之認定（最高法院97年度
    台上字第3281號判決參照）。證人廖子寬以秘密證人C1身分
    於臺中憲兵隊證稱：「（請詳述綽號『排仔－即被告』之男
    子涉嫌吸食、販賣海洛因、安非他命等毒品情形？）94年11
    月22時許，綽號『文心』之女子帶綽號「排仔」之男子至我
    朋友的家，我的朋友跟「排仔」閒聊時，有多人以電話向「
    排仔」購買海洛因及安非他命。『排仔』均開價每公克約新
    台幣7500到8000元之間，並訂於台中市○○路與大墩路交叉
    口交貨。」等語（見偵查卷第36、37頁）。又於偵查中檢察
    官訊問時證稱：「（有無向甲○○購買毒品？何時何地向被
    告甲○○購買海洛因？）於95年4月底、5月初時曾向他購買
    過2、3次海洛因，每次買1、2千元，我用我家裡的電話或手
    機與他聯絡，他的手機是0000000000，我們約在台中市○○
    ○路與文心路的某餐廳門口交易。」等語（見偵查卷第79頁
    ）。其於警詢中係供證他人向被告購買毒品，於偵查中則供
    證係其向被告購買毒品，二者情節迥異。
  (二)證人廖子寬於原審又證稱：
    檢察官問：你所施用第一級毒品海洛因的來源？
    廖子寬答：原本都是找藥頭拿，後來找不到認識的，所以就
              拜託「排仔」幫我買。
    檢察官問：（提示96年度上重訴第30號、95年度訴字第1636
              號判決）你對於此二判決有何意見？
    廖子寬答：我並沒有販賣，我是自動到案。
    檢察官問：對於判決中所認定毒品來源有，有何意見？
    廖子寬答：沒有。
    檢察官問：無論判決書中有無認定，你有無販賣毒品，該案
              的毒品來源與本件你從甲○○那裡拿到毒品的，
              有什麼關連？
    廖子寬答：沒有。
    檢察官問：你是否記得你是何時、何地向甲○○拿毒品？
    廖子寬答：如警偵所述。
    檢察官問：為何你於警詢筆錄與偵訊筆錄中所稱之買賣第一
              級毒品海洛因的情節不同？
    廖子寬答：因為檢察官沒有問我當時是一開始是如何得知的
              。但我確實有拜託甲○○幫我買毒品。
    檢察官問：依剛所提示提示之二判決，你於94年11月至95年
              3、4月間，你得毒品來源均不匱乏，為何還要向
              甲○○買毒品？
    廖子寬答：因為後來藥頭在95年 4月中被抓，所以我才拜託
              甲○○幫我買。
    檢察官問：依檢察官當時所調取甲○○之通話明細，你與甲
              ○○之通話時間均在95年 5月之後，與你所述之
              時間不同，有何意見？
    廖子寬：我購買時間確實是95年4、5月間，但是有時是用家
              用電話有時是用公用電話或是手機聯絡甲○○。
    檢察官問：你今日所稱均是拜託甲○○幫你買的，為何與先
              前的警偵訊所述不同？
    廖子寬答：因為當時我剛被羈押禁見，心情很亂，所
              以沒有講得很詳細，但確實是拜託甲○○買的。
    （見原審卷第237頁背面至238頁背面）。又證人廖子寬供證
    向被告購買販賣第一級毒品海洛因之時間為95年 4月底某日
    起至同年 5月初某日止，惟據卷附被告與證人廖子寬之通聯
    記錄（見偵查卷第107頁）所載，渠等之通聯時間均在95年5
    月20日之後，與證人廖子寬之證言，亦不相符。
  (三)由證人廖子寬上開證詞內容觀之，關於被告究竟有無販賣第
    一級毒品海洛因予伊或係幫伊購買等重要情節，所言迥然有
    別，難謂無疑。徵諸人之供述為可變性證據，本具有觀察不
    正確、記憶錯誤、描述不精確及故意為虛偽陳述之不確定性
    ，此所以法制上對證人之證言須以直接審理及交互詰問方式
    探求其真實及正確性之原因；雖證人之記憶亦存有因觀察力
    、注意力及記憶力不同而不完整及遺忘之缺陷，並易隨時間
    之經過而模糊淡忘，倘主要陳述一致，固非不得採為裁判之
    基礎，然如不一致部分之陳述已足以影響犯罪事實之認定，
    該不一致之陳述，在無其他證據（尤其是不可變性之證據）
    之補強下，自不得遽採為認定犯罪之證據。本案互核證人廖
    子寬先後證言，顯然不一致，其證述內容之真實性容有疑慮
    ，且無其他積極證據足認被告確有公訴人所指之販賣第一級
    毒品海洛因犯行，本院自難僅憑證人廖子寬互相齟齬之證詞
    ，遽為對被告不利之認定。公訴意旨所指之被告販賣第一級
    毒品罪之犯行，仍有合理之懷疑存在，在欠缺其他必要證據
    加以補強之情形下，亦難率為不利被告之認定。
  (四)本案證人廖子寬因另犯販賣第一級毒品海洛因及販賣第二級
    毒品甲基安非他命等罪，經臺灣彰化地方法院95年度訴字第
    1636號判決，分別判處無期徒刑及有期徒刑 8年10月，經本
    院96年度上重訴字第30號判決駁回其上訴（尚未確定），依
    卷附該案判決認定之犯罪事實，證人廖子寬販賣所得達16萬
    4千元及12萬3千元，其所販賣之數量及金額甚鉅，而本案所
    查獲之第一級毒品海洛因 6包，共計僅淨重4.69公克（空包
    裝總重2.20公克），純度7.93％，純質淨重0.37公克（見原
    審95年度毒聲字第862號卷第 21頁），足見證人廖子寬本身
    既有大量且足夠之毒品可供販賣，為何尚須向被告購買0.37
    公克之第一級毒品海洛因？亦足存疑，是證人廖子寬所證述
    之內容，實有與常理違背之處，難達一般之人均不致有所懷
    疑，而得確信其為真實之程度，自難據以採為被告有罪之認
    定。
四、綜上所述，於積極證據不足為不利於被告事實之認定時，依
    前揭說明，自應為有利於被告之認定。本院，復查無其他確
    切之事證，足認被告確有公訴人所指販賣第一級毒品海洛因
    犯行，是被告被訴販賣第一級毒品海洛因之犯行尚屬不能證
    明，原審疏未詳查遽予論罪科刑，容有未洽，被告上訴意旨
    據此指摘原判決不當，為有理由；檢察官認原審量刑過輕，
    而提起上訴，為無理由。原判決認事用法既有不當，應由本
    院將原判決撤銷，並另為被告無罪之諭知。至於被告被查獲
    非法持有第一級毒品海洛因之犯行，因與起訴意旨指販賣第
    一級毒品犯行，基本社會事實迥異，本院無從逕予變更起訴
    法條予以審理，應由公訴人另行偵辦，併予敘明。
據上論斷，應依刑事訴訟法第369條第1項前段、第364條、第301
條第1項，判決如主文。
本案經檢察官乙○○到庭執行職務。
中    華    民    國    97    年    11    月    26    日
            刑事第七庭   審判長法  官 林  榮  龍
                               法  官 鄭  永  玉
                               法  官 江  錫  麟
以上正本證明與原本無異。
檢察官得上訴。
被告不得上訴。
如不服本判決應於收受送達後十日內向本院提出上訴書狀，其未
敘述上訴理由者，並得於提起上訴後十日內向本院補提理由書（
均須按他造當事人之人數附繕本）「切勿逕送上級法院」。
                               書記官 鄧  智  惠
中    華    民    國    97    年    11    月    27    日


司法院資訊處製作；財團法人民間司法改革基金會備份。
